臺灣新竹地方法院民事判決　　　　　　　 99年度訴字第261號
原　　　告　陳全興
　　　　　　陳璽玉
　　　　　　陳在瑋
　　　　　　陳全德
　　　　　　陳能珍
　　　　　　陳蘭芳
　　　　　　陳全富
　　　　　　陳瑞逢
　　　　　　陳林寶妹
　　　　　　陳全秀
　　　　　　陳全統
　　　　　　陳全棟
共　　　同
訴訟代理人　許修齊律師
共　　　同
複代理人　　潘函穎
被　　　告　陳在志
　　　　　　陳全福
　　　　　　陳全遠
　　　　　　陳全欽
上列當事人間請求分割共有物事件，本院於民國100 年2 月15日
言詞辯論終結，判決如下：
    主      文
兩造共有坐落新竹縣關西鎮○○○段三四五地號、地目田、面積
七九八二平方公尺土地、同段三四六地號、地目田、面積五四０
二平方公尺土地、同段三四六－一地號、地目田、面積九四一平
方公尺土地、同段六八七－一地號、地目旱、面積七三二八平方
公尺土地、同段六八七－四地號、地目林、面積二一三四八平方
公尺土地、同段六八七－五地號、地目旱、面積一七八七六平方
公尺土地、同段六九四地號、地目林、面積二二八五一平方公尺
土地、同段六九四－二地號、地目旱、面積七三六二平方公尺土
地、同段六九四－四地號、地目林、面積一二一八七平方公尺土
地、同段六九四－五地號、地目田、面積六五０平方公尺土地、
同段六九四－六地號、地目旱、面積一００九平方公尺土地、同
段六九四－八地號、地目旱、面積一四八九平方公尺土地、同段
六九四－九地號、地目林、面積六三０平方公尺土地、同段六九
四－一０地號、地目旱、面積三一五平方公尺土地、同段六九四
－一一地號、地目林、面積三九平方公尺土地、同段六九四－一
二地號、地目旱、面積二五二平方公尺土地、同段六九四－一三
地號、地目旱、面積三八八平方公尺土地、同段六九四－一四地
號、地目旱、面積八九一九平方公尺土地、同段六九四－一六地
號、地目旱、面積二八四七平方公尺土地、同段六九五地號、地
目溜、面積六六０平方公尺土地、同段七三六地號、地目旱、面
積三四五八平方公尺土地，依下列方法合併分割：如附圖所示編
號Ａ部分、面積四二七九四平方公尺土地分歸原告陳全興、陳璽
文、陳在緯、陳全德共同取得，並按應有部分六分之三、六分之
一、六分之一、六分之一維持共有；編號Ｂ部分、面積九三二０
平方公尺土地分歸原告陳能珍取得；編號Ｃ部分、面積八八八０
平方公尺土地分歸原告陳全統及陳全棟共同取得，並按應有部分
各二分之一維持共有；編號Ｄ部分、面積一二四六八平方公尺土
地分歸原告陳全富、陳瑞逢、陳林寶妹及陳全秀共同取得，並按
應有部分六分之三、六分之一、六分之一、六分之一維持共有；
編號Ｅ１部分、面積一０三二三平方公尺土地分歸被告陳在志取
得；編號Ｅ２部分、面積一０三二三平方公尺土地分歸被告陳全
欽取得；編號Ｆ部分、面積一０三二八平方公尺土地分歸被告陳
全福及陳全遠共同取得，並按應有部分各二分之一維持共有；編
號Ｇ部分、面積一九四八六平方公尺土地分歸原告陳蘭芳取得。
訴訟費用由被告陳全欽、陳在志各負擔12分之1 、被告陳全福、
陳全遠各負擔24分之1 、原告陳蘭芳、陳全興各負擔6 分之1 、
原告陳全秀、陳瑞逢、陳林寶妹各負擔72分之1 、原告陳全富、
陳全統、陳全棟各負擔24分之1 、原告陳璽文、陳在緯、陳全德
各負擔18分之1 ，餘由原告陳能珍負擔。
    事實及理由
甲、程序方面
    被告陳在志、陳全福、陳全遠經合法通知，均未於最後言詞
    辯論期日到場，核無民事訴訟法第386 條所列各款情形，爰
    依原告之聲請，由其一造辯論而為判決。
貳、實體方面：
一、原告主張：
（一）緣坐落新竹縣關西鎮○○○段345 地號、地目田、面積7,
      982 平方公尺土地、同段346 地號、地目田、面積5,402
      平方公尺土地、同段346 －1 地號、地目田、面積941 平
      方公尺土地、同段687 －1 地號、地目旱、面積7,328 平
      方公尺土地、同段687 －4 地號、地目林、面積21,348平
      方公尺土地、同段687 －5 地號、地目旱、面積17,876平
      方公尺土地、同段694 地號、地目林、面積22,851平方公
      尺土地、同段694 －2 地號、地目旱、面積7,362 平方公
      尺土地、同段694 －4 地號、地目林、面積12,187平方公
      尺土地、同段694 －5 地號、地目田、面積650 平方公尺
      土地、同段694 －6 地號、地目旱、面積1,009 平方公尺
      土地、同段694 －8 地號、地目旱、面積1,489 平方公尺
      土地、同段694 －9 地號、地目林、面積630 平方公尺土
      地、同段694 －10地號、地目旱、面積315 平方公尺土地
      、同段694 －11地號、地目林、面積39平方公尺土地、同
      段694 －12地號、地目旱、面積252 平方公尺土地、同段
      694 －13地號、地目旱、面積388 平方公尺土地、同段69
      4 －14地號、地目旱、面積8,919 平方公尺土地、同段69
      4 －16地號、地目旱、面積2, 847平方公尺土地、同段69
      5 地號、地目溜、面積660 平方公尺土地、同段736 地號
      、地目旱、面積3,458 平方公尺土地（以下簡稱系爭土地
      ）為兩造所共有，應有部分原告陳能珍為12分之1 、原告
      陳蘭芳為6 分之1 、原告陳全秀為72分之1 、原告陳全富
      為72分之3 、原告陳瑞逢為72分之1 、原告陳林寶妹為72
      分之1 、原告陳全統為24分之1 、原告陳全棟為24分之1
      、被告陳全欽為12分之1 、原告陳全興為6 分之1 、原告
      陳璽文為18分之1 、原告陳在緯為18分之1 、原告陳全德
      為18分之1 、被告陳全福為24分之1 、被告陳全遠為24分
      之1 、被告陳在志為12分之1 。因系爭土地並無因法令限
      制不許分割情事，亦無因使用目的有不能分割之情形，而
      兩造就系爭土地復未訂有不分割之契約，惟就分割方法則
      未能獲致協議，爰訴請准予裁判分割。
（二）查兩造之前手就系爭土地已達成分管之約定，部分共有人
      目前在其所分管之土地上種植果樹，其餘土地均為林木，
      其間並有私設之林間小道可供通行，爰訴請依附圖所示之
      分割方案為合併分割，即如附圖所示編號A 部分、面積42
      ,794平方公尺土地分歸原告陳全興、陳璽文、陳在緯、陳
      全德共同取得，並按應有部分6 分之3 、6 分之1 、6 分
      之1 、6 分之1 維持共有；編號B 部分、面積9,320 平方
      公尺土地分歸原告陳能珍取得；編號C 部分、面積8,880
      平方公尺土地分歸原告陳全統及陳全棟共同取得，並按應
      有部分各2 分之1 維持共有；編號D 部分、面積12,468平
      方公尺土地分歸原告陳全富、陳瑞逢、陳林寶妹及陳全秀
      共同取得，並按應有部分6 分之3 、6 分之1 、6 分之1
      、6 分之1 維持共有；編號E1部分、面積10,323平方公尺
      土地分歸被告陳在志取得；編號E2部分、面積10,323平方
      公尺土地分歸被告陳全欽取得；編號F 部分、面積10,328
      平方公尺土地分歸被告陳全福及陳全遠共同取得，並按應
      有部分各2 分之1 維持共有；編號G 部分、面積19,486平
      方公尺土地分歸原告陳蘭芳取得。並聲明：兩造共有之系
      爭土地准予分割。
二、被告方面：
（一）被告陳全福、陳全遠部分：
      被告陳全福、陳全遠2 人未於最後言詞辯論期日到庭，惟
      據其等前到庭所為之聲明、陳述略以：
      其等目前依分管之約定，在分管之土地上種植橘子使用，
      希望將如附圖所示編號F 部分土地分歸其等共同取得，並
      願繼續維持共有，爰聲明：同意分割。
（二）被告陳全欽部分：
      其目前並未使用系爭土地，希望將如附圖所示編號E2部分
      土地分歸其取得，並聲明：同意分割。
（三）被告陳在志未於言詞辯論期日到場，亦未提出準備書狀作
      何聲明或陳述。
三、法院之判斷：
（一）按各共有人得隨時請求分割共有物，但因物之使用目的不
      能分割或契約訂有不分割之期限者，不在此限；又共有物
      之分割方法不能協議決定，或於協議決定後因消滅時效完
      成經共有人拒絕履行者，法院得因任何共有人之請求，命
      為下列之分配：1.以原物分配於各共有人。但各共有人均
      受原物之分配顯有困難者，得將原物分配於部分共有人。
      2.原物分配顯有困難時，得變賣共有物，以價金分配於各
      共有人；或以原物之一部分分配於各共有人，他部分變賣
      ，以價金分配於各共有人。民法第823 條第1 項、第824
      條第2 項分別定有明文。第按每宗耕地分割後每人所有面
      積未達0.25公頃者，不得分割，但本條例89年1 月4 日修
      正施行後所繼承之耕地，或本條例89年1 月4 日修正施行
      前之共有耕地，得分割為單獨所有，為農業發展條例第16
      條第1 項第3 、4 款所分別明定，再農業發展條例係於89
      年1 月26日經總統令修正公布。查依系爭土地之土地登記
      簿謄本所載，系爭土地地目分別為田、旱、林、溜，使用
      分區均為山坡地育區，自均屬農業發展條例第3 條第11款
      所定義之耕地，其分割自應受限於農業發展條例之限制。
      又查，系爭土地之共有關係成立在農業發展條例於89年1
      月4 日修正施行前，而部分共有人係於農業發展條例於89
      年1 月4 日修正施行後始因分割繼承而取得土地，惟因系
      爭土地並無因法令限制不許分割情事，亦無因使用目的有
      不能分割之情形，兩造就系爭土地復未訂有不分割之契約
      ，惟就分割方法則未能獲致協議之事實，業據其等提出與
      所述相符之土地登記簿謄本、地籍圖謄本等件為證，且為
      被告陳全福、陳全遠及陳全欽所不爭執，而被告陳在志經
      受合法通知，並未於言詞辯論期日到場，亦未提出書狀作
      何有利於己之聲明或陳述以供本院審酌，本院依調查證據
      之結果及斟酌全辯論意旨，堪認原告此部分主張為真實。
      準此，原告依民法第824 條第2 項之規定，訴請以判決分
      割系爭土地，於法自無不合，所訴應予准許。
（二）次按以原物分配於各共有人時，除應顧及均衡之原則外，
      並須就各共有人應行分得之範圍，例如面積多寡、交通、
      位置及占有形勢等，予以確定（最高法院55年臺上字第19
      82號判例意旨參照）；且按裁判上如何定共有物分割之方
      法，除應斟酌當事人之聲明、共有物之性質、共有人之意
      願、利害關係、經濟效用及全體共有人之利益等公平決之
      外，並不受任何共有人主張之拘束，法院為顧及全體共有
      人所得利用之價值等情形，本有自由裁量之權，惟儘量依
      各共有人使用現狀定分割方法，以維持現狀，減少共有人
      所受損害，當不失為裁判分割斟酌之一種原則（最高法院
      82年度台上字第1990號裁判亦同此見解）。經查，系爭土
      地上有部分土地經部分共有人種植橘子使用、其餘土地均
      為林木，並無地上物，又系爭土地間有私設之林間小道供
      人通行使用等情，經本院至現場勘驗明確，並囑託新竹縣
      竹北地政事務所派員實施測量，有勘驗筆錄、複丈成果圖
      及現況照片等件在卷可按，而就系爭土地之使用情形，則
      經在場兩造各自指明，同載於勘驗筆錄足稽。本院審酌系
      爭土地上並無地上物，惟共有人前手間已有系爭土地達成
      分管約定，部分共有人並依分管約定使用土地，又系爭土
      地總面積甚為廣大，惟土地間有私設之林間小道，是擇如
      附圖所示之分割方案，對各共有人出入均屬便利，亦符合
      公平原則，又採此如附圖所示之分割方案，各共有人得依
      先前分管約定使用土地，亦有利於各共有人之規劃、利用
      ，俾增加各自所取得土地之經濟價值，此外，復斟酌系爭
      土地之地形、使用狀況、共有物之價值、使用現狀、分割
      後之經濟效用、社會公益及公平原則並各共有人所陳之意
      願，定分割方法如後附圖所示，將各該部分土地分歸其等
      所有，並判決分割均如主文第1 項所示。
四、復按法院為終局判決時，應依職權為訴訟費用之裁判，民事
    訴訟法第87條第1 項定有明文。又按分割共有物之訴，本質
    上屬無訟爭性之非訟事件，兩造本可互換地位。本件原告起
    訴雖於法有據，但被告之應訴實因訴訟性質所不得不然，本
    院認為訴訟費用由敗訴當事人負擔，顯失公平，而應由兩造
    依其應有部分之比例分擔，較為公允，爰定訴訟費用負擔之
    比例，如主文第2 項所示。
五、末按應有部分有抵押權或質權者，其權利不因共有物之分割
    而受影響。但有下列情形之一者，其權利移存於抵押人或出
    質人所分得之部分：(一)權利人同意分割。(二)權利人已參加共
    有物分割訴訟。(三)權利人經共有人告知訴訟而未參加。民法
    第824 條之1 第2 項定有明文。本件原告起訴請求分割共有
    物，惟查，兩造共有系爭土地業經被告陳在志將其應有部分
    12分之1 之所有權，先後為抵押權人陳祥臻設定新台幣2,00
    0,000 元、1,200,000 元之最高限額抵押權，並先後於97年
    11月24日、97年11月27日辦畢抵押權登記，此有土地登記謄
    本附卷可稽。經本院將原告所提告知訴訟狀繕本及本院100
    年2 月15日言詞辯論通知書送達抵押權人陳祥臻為訴訟告知
    ，前開書狀及開庭通知書業於100 年1 月3 日送達抵押權人
    陳祥臻親收，此有送達證書在卷可參，惟抵押權人陳祥臻並
    未於本件最後言詞辯論終結前參加訴訟，揆之前開規定，陳
    祥臻之抵押權於本件共有物裁判分割之形成判決確定後，依
    法自應移存於抵押人即被告陳在志分得如附圖所示編號E1部
    分土地，附此指明，地政機關於辦理分割登記時，並應一併
    注意及之。
六、本件事證已臻明確，兩造其餘主張、陳述及所提之證據，經
    審酌均與本院前揭判斷不生影響，爰不一一詳予論述。
七、據上論結，本件原告之訴為有理由，依民事訴訟法第385 條
    第1 項前段、第80條之1 、第85條第1 項後段，判決如主文
    。
中    華    民    國   100    年    2     月    25    日
                  民事第一庭    法  官  高敏俐
以上正本係照原本作成。
如對本判決上訴，須於判決送達後20日內向本院提出上訴狀。
中    華    民    國   100    年    2     月    25    日
                                書記官  黎秀娟